【裁判字號】    88,家再,3
【裁判日期】    890328
【裁判案由】    離婚
【裁判全文】
臺灣高等法院民事判決  八十八年度家再字第三號
      再審  原告    甲○○
      再審  被告    乙○○
      訴訟代理人    呂達勇律師
右當事人間請求離婚事件，上訴人對於中華民國八十七年六月二十三日本院八十七年
度家上字第一六號確定判決提起再審之訴，本院判決如左：
    主    文
再審之訴駁回。
再審訴訟費用由再審原告負擔。
    事    實
甲、再審原告方面：
壹、聲明：
一本院八十七年度家上字第一六號確定判決（以下稱原確定判決）廢棄。
二再審被告在前訴訟程序第一審之訴駁回。
貳、陳述：
一前訴訟程序最高法院駁回其上訴之裁定，於民國（下同）八十八年六月十四日送達
  伊收受，伊提起本件再審之訴，未逾三十日之不變期間。
二原確定判決係以：兩造於八十年六月十一日結婚，再審原告於八十一年九月六日毆
  打再審被告成傷，又於同月十六日以言語恐嚇及刺激，致再審被告生活絕望，而飲
  沙拉脫，企圖自殺，復於八十六年一月十九日毆打再審被告成傷，經臺灣士林地方
  法院八十六年度易字第五八七號刑事判決判處罪刑在案，且於訴訟中一再誣指再審
  被告與人通姦，致再審被告之精神及肉體受有極大痛苦，已達不堪同居之程度，再
  審被告依民法第一千零五十二條第三款規定請求離婚為有理由，再審原告所辯再審
  被告在外與人同居、通姦一節，並未舉證證明，據以為不利再審原告之判決。
三惟再審被告於八十六年十二月間即與訴外人呂榮騰在雲林縣結婚，有結婚照片及信
  函可稽，且於兩造離婚訴訟尚未確定前，於八十七年六月三十日在呂榮騰位於臺北
  縣樹林鎮○○街五十一巷十弄八號四樓住處通姦，經伊提起告訴，再審被告及呂榮
  騰經臺灣板橋地方法院檢察署檢察官以八十七年度偵字第一三七三七號提起公訴（
  下稱妨害家庭案件起訴書），並經臺灣板橋地方法院以八十七年度易字第四四八○
  號刑事判決（下稱第一審刑事判決）及本院以八十八年度上易字第一一八○號刑事
  判決（下稱第二審刑事判決），於八十八年四月二十九日判處罪刑確定。伊雖曾毆
  打再審被告成傷，但係因再審被告行為不檢，致伊一時忿激所致，而再審被告於前
  訴訟程序第一審判決後仍繼續與人通姦，經伊發覺提起告訴，再審被告犯行亦經刑
  事判決確定，足見伊並未誣指。茲發現上述結婚照片、信函及起訴書、刑事判決書
  等足為再審之新證據，爰依民事訴訟法第四百九十六條第一項第十三款規定，對原
  確定判決提起再審之訴。
參、證據：提出結婚照及信函、妨害家庭案件起訴書、第一審及第二審刑事判決書、
    錄音帶節譯文為證。
乙、再審被告方面：
壹、聲明：再審之訴駁回。
貳、陳述：
    原確定判決認定再審原告予伊身體上及精神上不可忍受之痛苦，致伊不堪同居，
    所認定事實，係基於八十六年一月十九日及該日以前之精神及身體虐待，而再審
    原告指伊長期在外與人同居，行為不檢云云，除八十六年十二月底與訴外人呂榮
    騰之事外，並無其他事證可資證明，而上開事實，又係發生於判決離婚之後，因
    而再審原告稱係因伊行為不檢而激怒，顯非事實，另再審原告提出之結婚照及錄
    音帶譯文之事實時間均在第一審判決准予離婚之後，再審原告亦不能受較有利之
    判決。
丙、本院依職權調閱前訴訟程序歷審案卷及妨害家庭案件歷審案卷。
    理    由
一查再審被告前以：兩造於八十年六月十一日結婚，再審原告於婚後經常毆打伊成傷
  ，又一再誣指伊與他人通姦，已達不堪同居之虐待，依民法第一千零五十二條第一
  項第三款規定，起訴請求判決離婚。前訴訟程序第一審判決認定再審原告於八十一
  年九月六日毆打再審被告成傷，又於同月十六日以言語恐嚇及刺激，致再審被告生
  活絕望，而飲沙拉脫，企圖自殺，再審原告復於八十六年一月十九日毆打再審被告
  成傷，就此傷害犯行，經臺灣士林地方法院八十六年度易字第五八七號刑事判決判
  處罪刑在案，再審原告之毆打行為，客觀上已達使再審被告身體上及精神上不可忍
  受之痛苦，判決准再審被告與再審原告離婚，再審原告提起上訴，原確定判決除再
  度認定上開事實外，並以再審原告於訴訟中再三指摘再審被告在外與人通姦，並未
  舉證證明，再審被告因此感受精神上痛苦，亦難謂非不堪同居之虐待，於八十七年
  六月二十三日宣示判決，駁回再審原告之上訴，再審原告聲明上訴，經最高法院於
  八十八年五月二十八日裁定駁回上訴，再審原告於同年六月十四日收受裁定書送達
  等事實，有上述各該卷宗足憑，再審原告於同年七月九日提起本件再審之訴，並未
  逾三十日不變期間。
二查再審原告主張：伊於前訴訟程序辯稱再審被告在外與人通姦，致伊一時忿激，致
  有毆打再審被告之過當行為，不得即謂為不堪同居之虐待等語，當時雖無證據可資
  證明，惟現已取得再審被告與訴外人呂榮騰於八十六年十二月間結婚照片、信函，
  且再審被告於兩造離婚訴訟尚未確定前，於八十七年六月三十日與呂榮騰通姦，經
  伊提出告訴後，再審被告及呂榮騰經檢察官提起公訴並經刑事判決有罪確定，足見
  伊並未誣指，伊因發見上開結婚照片、信函、妨害家庭案件起訴書、第一、二審刑
  事判決書等新證據，爰依上開規定，提起本件再審之訴。惟查：
(一)民事訴訟法第四百九十六條第一項第十三款規定，當事人發見未經斟酌之證物或得
  使用該證物者，得以再審之訴對於確定判決聲明不服，但以如經斟酌可受較有利益
  之裁判者為限。所謂發現未經斟酌之證物，須其證物在前訴訟程序事實審言詞辯論
  終結前已經存在，因當事人不知有此，致未經斟酌，現始知之者而言，若其證物為
  前訴訟程序事實審言詞辯論終結後所發生，或已經前訴訟程序事實審認為不必要而
  不予調查者，則不得為再審理由。所謂或得使用該證物，指事實審言詞辯論終結前
  已存在之證物，當事人雖知有此而不能使用，現始能使用者而言。前訴訟程序事實
  審言詞辯論係於八十七年六月十六日終結，有調閱之前訴訟程序案卷可按，再審原
  告所指再審被告與呂榮騰通姦之事實，係八十七年六月三十日發生，則如前述，係
  發生在前訴訟程序事實審言詞辯論終結之後，其所提出妨害家庭案件起訴書、刑事
  判決書，在前訴訟程序事實審言詞辯論終結前當然不存在，此等書證即與民事訴訟
  法第四百九十六條第一項第十三款所指之證物要件不合，再審原告據以提起再審之
  訴，尚有未合。
(二)前訴訟程序第二審判決，除認定再審原告於訴訟中再三指摘再審被告在外與人通姦
  ，惟從未舉證證明，再審被告因此感受精神上痛苦，難謂非不堪同居之虐待外，並
  認定再審原告僅因細故，動輒重毆再審被告，實已損及再審被告之人格與尊嚴，再
  審被告主張已達不堪與上訴人共同生活之程度，亦可採信。再審原告茲提出結婚照
  片、信函主張再審原告於前訴訟程序第一審判決後於八十六年十二月底即與呂榮騰
  結婚之等情，縱然屬實，惟再審原告亦自認伊所主張再審被告於伊八十六年一月毆
  打前即與人同居、通姦之事實，並無證據可資證明，足見再審原告主張伊因再審被
  告行為不檢，一時忿激致毆打再審被告成傷一節，並不足採，則前訴訟程序第二審
  判決認定再審原告前述傷害行為已足構成不堪同居之虐待，並無可議，是上開照片
  、信函縱經斟酌，亦不足使再審原告受較有利益之裁判，其以此等書證為新證物，
  依前開規定提起本件再審之訴，並無理由，應予駁回。
三本件事實已經明確，再審原告聲請訊問證人鄭皆以證明再審被告與呂榮騰結婚之事
  實，已無必要，附此敘明。
四、據上論結，本件上訴為無理由，依民事訴訟法第四百四十九條第一項、第七十八
    條、第八十五條第一項前段，判決如主文。
中      華      民      國    八十九    年      三      月    二十八    日
                                臺灣高等法院民事第五庭
                                    審判長法  官  黃  熙  嫣
                                          法  官  黃  小  瑩
                                          法  官  鄭  傑  夫
右正本係照原本作成。
如不服本判決，應於收受送達後二十日內向本院提出上訴書狀，其未表明上訴理由者
，應於提出上訴後二十日內向本院補提理由書狀（均須按他造當事人之人數附繕本）
上訴時應提出委任律師或具有律師資格之人之委任狀；委任有律師資格者，另應附具
律師及格證書及釋明委任人與受任人有民事訴訟法第四百六十六條之一第一項但書或
第二項（詳附註）所定關係之釋明文書影本。
中      華      民      國    八十九    年      四      月      一      日
                                          書記官  劉  家  聲
附註：
民事訴訟法第四百六十六條之一（第一項、第二項）：
對於第二審判決上訴，上訴人應委任律師為訴訟代理人。但上訴人或其法定代理人具
有律師資格者，不在此限。
上訴人之配偶、三親等內之血親、二親等內之姻親，或上訴人為法人、中央或地方機
關時，其所屬專任人員具有律師資格並經法院認為適當者，亦得為第三審訴訟代理人
。


司法院資訊處製作；財團法人民間司法改革基金會備份。
